臺灣桃園地方法院民事判決　　九十二年度簡上字第二六七號
　　上 訴 人 即
　　附帶被上訴人　甲○○
　　兼訴訟代理人　乙○○
　　被上訴人即
　　附帶上訴人　　財政部國有財產局台灣北區辦事處桃園分處
　　　　　　　　　　　　　　　.
　　法定代理人　　丙○○　　　.
　　訴訟代理人　　丁○○　　　.
右當事人間請求返還不當得利事件，上訴人對於民國九十二年三月三十一日本院中壢
簡易庭九十一年度壢簡字第九七二號第一審判決提起上訴，附帶上訴人並提起附帶上
訴，於民國九十三年三月十六日言詞辯論終結，本院判決如左：
    主 　 文
上訴駁回。
原判決關於駁回附帶上訴人後開第三項之訴之部分，及命其負擔訴訟費用之裁判廢棄
。
附帶被上訴人應再給付附帶上訴人新臺幣伍萬肆仟貳佰伍拾伍元。
第二審訴訟費用關於上訴部分，由上訴人負擔。
第一審訴訟費用關於命附帶上訴人負擔部分，及第二審訴訟費用關於附帶上訴部分，
由附帶被上訴人負擔。
    事  　實
甲、上訴人即附帶被上訴人方面：
一、聲明：
    I上訴聲明：
      (1)原判決不利於上訴人部分廢棄。
      (2)右廢棄部分駁回被上訴人於第一審之訴。
      (3)第一、二審訴訟費用由被上訴人負擔。
    II附帶上訴聲明：
      (1)附帶上訴駁回。
      (2)附帶上訴費用由附帶上訴人負擔。
二、陳述：除與原判決記載相同者，茲引用之外，補稱：上訴人等所有桃園縣中壢市
    ○○路五十號房屋坐落之基地桃園縣中壢市○○段三七之九六地號土地，係於民
    國四十三年九月十日由上訴人等之被繼承人吳葉滿妹向訴外人鄒達慎購得，當時
    土地面積登記為一六五平方公尺，吳葉滿妹於四十四年間申請於該土地面積一六
    一點四○八平方公尺上建築房屋，未逾土地登記面積，並經桃園縣政府建設局土
    木課審核後發給建照，而上開土地及房屋均由上訴人等繼承，上訴人等為善意第
    三人，依土地法第四十三條規定，應受保護。
三、證據：援用第一審所提營造執照申請書、地籍圖謄本（圖謄字第三七九三一號）
    、桃園縣政府地價稅繳款書、６７年下期地價稅繳款書、營造執照申請書、棉紙
    登記簿謄本，並提出契稅課徵明細單、契稅繳納收據、絕賣證書等影本各一件為
    證。
乙、被上訴人即附帶上訴人方面：
一、聲明：
    I上訴聲明：
      (1)上訴駁回。
      (2)第二審訴訟費用由上訴人負擔。
    II附帶上訴聲明：
      (1)原判決不利附帶上訴人部分廢棄。
      (2)附帶被上訴人應再給付附帶上訴人新台幣（下同）五萬四千二百五十五元。
      (3)第一項廢棄部分及附帶上訴訴訟費用由附帶被上訴人負擔。
二、陳述：除與原判決記載相同者，茲引用之外，補稱：坐落於桃園縣中壢市○○段
    三七之三七四地號土地（下稱系爭土地）距中壢火車站前約不過百來公尺，係屬
    火車站前繁榮商圈，周圍商家林立，交通便利發達，為商業區土地，縱上訴人即
    附帶被上訴人等將一樓部分為騎樓使用，惟其上尚建有房屋居住使用，應依系爭
    土地當期申報地價年息百分之五計算不當得利，方屬合理。
三、證據：援用第一審所提土地登記謄本、地價謄本、建物登記謄本、地籍圖謄本（
    圖謄字第二九六九八號）、現場照片、中壢地政事務所土地複丈成果圖等為證。
    理　　由
一、按國有財產撥給各地國家機關使用者，名義上雖仍為國有，實際上即為使用機關
    行使所有人之權利，故對於是類財產，向准由管領機關起訴，代國家主張所有權
    人之權利，最高法院五十一年台上字第二六八○號著有判例可參；又為謀訴訟上
    之便利，應認政府機關其分支機構就業務範圍內之事項涉訟，具有當事人能力。
    查系爭土地係屬中華民國所有，而由財政部國有財產局管理，此有土地登記謄本
    在卷可稽，揆諸前揭判例意旨，本件被上訴人即附帶上訴人本於業務職掌範圍，
    自得行使所有權人之權利，且具有當事人能力，合先敘明。
二、次按當事人喪失訴訟能力或法定代理人死亡或其代理權消滅者，訴訟程序在有法
    定代理人或取得訴訟能力之本人，承受其訴訟以前當然停止，第一百六十八條至
    第一百七十二條及前條所定之承受訴訟人於得為承受時，應即為承受之聲明，此
    民事訴訟法第一百七十條、第一百七十五條第一項定有明文。查本件被上訴人即
    附帶上訴人之法定代理人吳宗明因人事異動，其法定代理權已不存在，新任法定
    代理人丙○○於九十二年十一月五日到職事實，業據被上訴人即附帶上訴人提出
    財政部台財人字第○九二○○六二八一五號令附卷可稽，是本件被上訴人即附帶
    上訴人之法定代理人丙○○聲明承受訴訟，要無不合。
三、本件被上訴人即附帶上訴人起訴主張：系爭土地係中華民國所有，而由伊所管理
    ，土地面積為十八平方公尺，上訴人即附帶被上訴人等未經伊同意，且未具任何
    合法使用權源，占用前開土地面積十七平方公尺建築房屋使用、收益，致使伊受
    有相當於租金之損害，而系爭土地坐落桃園縣中壢市○○路繁榮商圈、交通便捷
    ，應以當期申報地價百分之五計算不當得利之償金，方屬合理，爰依民法第一百
    七十九條之規定，求為判命上訴人即附帶被上訴人應給付於八十五年十月間起至
    九十年九月止，相當於土地租金之不當得利計十三萬五千六百五十四元。上訴人
    即附帶被上訴人則以：伊等所有坐落桃園縣中壢市○○段三七之九六地號土地，
    於四十三年由被繼承人吳葉滿妹購自訴外人鄒達慎時，該土地登記謄本上土地標
    示部之地積記載為一六五平方公尺，吳葉滿妹於四十四年間申請在該土地面積一
    六一點四○八平方公尺上興建房屋，已經桃園縣政府建設局土木課審核後發給建
    照，故伊等因繼承取得之房屋並非無權占用系爭土地，雖該房屋坐落之土地現今
    登記面積僅一五三平方公尺，而有短少，然伊等為善意第三人，應受土地法第四
    十三條規定之保護，是被上訴人即附帶上訴人不應向其追討相當於租金之不當得
    利等語，資為抗辯。
四、被上訴人即附帶上訴人主張系爭土地為中華民國所有，遭上訴人即附帶被上訴人
    等占用十七平方公尺做為門牌桃園縣中壢市○○路五十號房屋之騎樓及二、三樓
    層使用乙節，業據被上訴人即附帶上訴人於原審提出土地、建物登記謄本、現場
    照片等為證，並經原審囑託桃園縣中壢地政事務所測量，有該所繪製複丈成果圖
    附卷可憑，上訴人即附帶被上訴人對此並不為爭執，堪信此部分事實為真實。上
    訴人即附帶被上訴人雖抗辯伊等房屋坐落之桃園縣中壢市○○段三七之九六地號
    土地，為伊等被繼承人吳葉滿妹於四十三年九月十日向訴外人鄒達慎購得，其土
    地面積登記為一六五平方公尺，吳葉滿妹並於四十四年五月三日向桃園縣政府建
    設局申請核發建築執照，其建築基地面積為一六一點四○八平方公尺，未逾登記
    面積，故伊等繼承取得之房屋係建築於自己土地上，而非無權占用系爭國有土地
    ，雖伊等所有桃園縣中壢市○○段三七之九六地號土地面積，現於土地登記簿謄
    本上登載為一五三平方公尺，惟伊等之被繼承人吳葉滿妹買受土地時之面積既登
    記為一六五平方公尺，並經合法申請建築執照興建房屋，伊等即應受土地法第四
    十三條規定之保護，並提出營造執照申請書、地籍圖謄本（圖謄字第三七九三一
    號）、桃園縣政府地價稅繳款書、６７年下期地價稅繳款書、營造執照申請書、
    棉紙登記簿謄本，契稅課徵明細單、契稅繳納收據、絕賣證書等為證。經查：
    （一）依上訴人即附帶被上訴人提出之棉紙登記簿謄本記載，上訴人即附帶被上
          訴人之被繼承人吳葉滿妹於四十三年十月二十八日因買賣原因取得桃園縣
          中壢市○○段三七之九六地號土地時，該登記簿土地標示部上之地積記載
          為零甲零分壹厘六毛五系（即一六五平方公尺），然被上訴人即附帶上訴
          人於原審所提之同地號土地登記謄本上登載之面積已變更為一五三平方公
          尺，則該筆土地短少十二平方公尺之情事，上訴人即附帶被上訴人既未予
          爭執，亦無法舉證證明前述登記短少之十二平方公尺是否誤植於系爭土地
          之登記面積內，復未循其他法定救濟途徑變更系爭土地所有權登記或確認
          兩筆土地間之界址，自不得對抗被上訴人即附帶上訴人依現行有效而具公
          信力之土地登記，行使系爭土地所有權人之權利，是上訴人即附帶被上訴
          人既未經其同意，自不得無權占用系爭土地。
    （二）復按土地法第四十三條所規定之絕對效力，係就對於第三人之關係而言，
          第三人信賴登記而取得土地權利時，不因登記之無效或撤銷而被追奪，行
          政法院四十八年判字第七十二號著有判例可資參照，其立法意旨在於保護
          交易安全，對於善意信賴登記而為新登記之第三人，就登記事項賦與絕對
          真實之公信力，無論原登記是否有瑕疵，第三人均可主張其已取得該權利
          ，不受該瑕疵之影響，故土地法第四十三條之規定，僅係保護善意第三人
          免於受真正權利人之追奪，倘無真正權利人對其主張權利，則與土地法第
          四十三條之規定無涉。查本件土地所有權利歸屬並無爭議，被上訴人即附
          帶上訴人並未主張其為桃園縣中壢市○○段三七之九六地號土地之權利人
          ，以上訴人即附帶被上訴人登記原因無效或得撤銷為塗銷登記之請求，而
          係行使系爭土地所有權人之權利。揆諸前開立法意旨，上訴人即附帶被上
          訴人所有之土地權利既無被真正權利人追奪之危險，即與土地法第四十三
          條之規定無涉，上訴人即附帶被上訴人抗辯其應受信賴登記之保護云云，
          自與法不合，亦為無理由。
五、又被上訴人即附帶上訴人所管領之系爭土地距離桃園縣中壢火車站前約不過百來
    公尺，係屬火車站前繁榮商圈，周圍商家林立，交通便利發達，為商業區土地乙
    情，業據原審於九十一年十二月六日親赴現場履勘，製有「現場距中壢火車站約
    五分鐘車程，為商業店面，頗繁榮」之勘驗筆錄附卷可參，而上訴人即附帶被上
    訴人占用系爭土地興建房屋，一樓做為商業店面之騎樓使用、二、三樓層則為住
    家，亦有現場照片二幀附卷可稽，上訴人即附帶被上訴人利用系爭土地可獲取之
    生活便利、商業利益應屬不菲，被上訴人即附帶上訴人起訴請求依系爭被占用土
    地面積當期申報地價百分之五計算不當得利，尚屬允當，亦即上訴人即附帶被上
    訴人每年所受相當於租金之利益，以系爭土地面積十七平方公尺之申報地價年息
    百分之五計算，其自八十五年十月至八十六年六月止受有相當租金之不當得利為
    一萬六千四百十六元（計算式：申報地價二五七五○元乘以十七乘以百分之五除
    以十二個月乘以九個月），自八十六年七月至九十年九月止受有相當租金之不當
    得利為十一萬九千二百三十八元（計算式：申報地價三萬三千元乘以十七乘以百
    分之五除以十二個月乘以五十一個月），合為十三萬五千六百五十四元。故被上
    訴人附帶上訴主張原審僅判令上訴人即附帶被上訴人給付八萬一千三百九十九元
    為不當，應再判命上訴人即附帶被上訴人給付五萬四千二百五十五元，為有理由
    ，應予准許。
六、綜上所述，被上訴人即附帶上訴人本於不當得利之法律關係，請求上訴人即附帶
    被上訴人給付相當於租金之不當得利十三萬五千六百五十四元，為有理由，應予
    准許。原審依上訴人即附帶被上訴人等占用系爭土地面積之當期申報地價年息百
    分之三計算相當於租金之不當得利，判命上訴人即附帶被上訴人應給付八萬一千
    三百九十九元，而駁回被上訴人即附帶上訴人其餘之訴。關於原審判命上訴人即
    附帶被上訴人給付部分，核無不當，上訴意旨指摘原判決此部分不當，求予廢棄
    改判，為無理由，應駁回其上訴。又被上訴人即附帶上訴人請求上訴人即附帶被
    上訴人應再給付五萬四千二百五十五元部分，為有理由，應予准許，已如上述，
    乃原判決就此部分為附帶上訴人敗訴之判決，自有未洽。附帶上訴就此部分指摘
    不當，求予廢棄改判，為有理由，爰由本院將原判決此部分予以廢棄改判如主文
    第三項所示。
七、據上論結，本件上訴為無理由，附帶上訴為有理由，依民事訴訟法第四百三十六
    條之一第三項、第四百四十九條第一項、第四百五十條、第七十八條、第八十五
    條第一項前段，判決如主文。
中　　　華　　　民　　　國　　九十三　　年　　　三　　　月　　 三十 　　日
                                        臺灣桃園地方法院民事第一庭
~B審判長法　官　郭琇玲
~B　　　法　官　張天民
~B　　　法　官　劉雪惠
右正本證明與原本無異
不得上訴
中　　　華　　　民　　　國　　九十三　　年　　　三　　　月　　 三十 　　日
~B　　　法院書記官　董淵順
